【裁判字號】    92,訴,49
【裁判日期】    920408
【裁判案由】    戶政
【裁判全文】
高雄高等行政法院判決                                 九十二年度訴字第四九號
                              .
    原      告  甲○○
    被      告  嘉義市東區戶政事務所
    代  表  人  乙○○主任
    訴訟代理人  丁○○
    參  加  人  丙○
右當事人間因戶政事件，原告不服嘉義市政府中華民國九十一年十二月十八日府法訴
字第０九一００八五０三三號訴願決定，提起行政訴訟。本院判決如左：
    主  文
原告之訴駁回。
訴訟費用由原告負擔。
    事  實
甲、事實概要：
    緣原告之配偶即參加人陳丙○於民國（下同）九十一年八月十九日攜帶身分證、
    印章並填具申請書，向被告申請撤冠夫姓回復本姓，被告乃依民法第一千條及姓
    名條例第六條規定予以受理，並核定准其回復本姓為丙○，及為回復本姓之戶籍
    登記在案。原告不服，以利害關係人身分提起訴願，遭決定駁回；乃提起本件行
    政訴訟。
乙、兩造聲明：
一、原告聲明求為判決：訴願決定及原處分均撤銷。
二、被告聲明求為判決：原告之訴駁回。
三、參加人未於言詞辯論期日到場聲明，所提書狀亦未作何聲明。
丙、兩造主張之理由：
一、原告起訴意旨略謂：
（一）原告之配偶陳丙○申請撤冠夫姓，由被告之作業流程及姓名條例施行細則第十
      條、戶籍法施行細則第十六條、第十七條之規定，被告應查驗國民身分證及戶
      口名簿，否則應開立補正通知，通知陳丙○補正。詎被告未依法開立補正通知
      書，及未向司法機關查詢有無不得改名之情事，即以「基於便民及合法的理由
      ，承辦人未予拒絕，遂受理其申請。」程序上顯有不合。
（二）原告配偶陳丙○申請撤冠夫姓，欠缺戶口名簿及必要之證明文件。按戶口名簿
      為必須之實體要件，與戶籍謄本不同，非以電腦戶籍資料所可替代；至回復本
      姓，均應(1)附必要之證明文件。(2)並經實體審查為準。(3)須留影本存查。(4)除
      回復傳統姓名者（原住民）免附外，一律均需檢附，而被告以戶籍謄本或直接
      查詢基本資料替代，逾越權限辦理，亦屬違法。
（三）民主政治之可貴，在於政府機關一切依法行政過程之中，自有行政裁量權之空
      間，但須以法律明文規定為界限，不得逾越，否則即屬逾權違法。本件被告未
      依法行政，逾權受理，如前所述，事後又未要求當事人於法定期間補正，完成
      所有程序；且陳丙○謊稱重要事項（謊稱戶口名簿放在他處，俟他日換發子女
      身分證時再一併補註），事後亦未前往辦理要件之補繳補驗，自有重大瑕疵，
      其信賴不受保護，應予以撤銷。
二、被告答辯意旨略謂：
（一）依民法第一千條第二項規定「冠姓之一方得隨時回復其本姓。．．．。」又姓
      名條例第六條第二項亦規定「夫妻之一方得申請以其本姓冠以配偶之姓或回復
      其本姓；．．．。」揆其文義，冠姓之一方回復其本姓時，基於尊重其個人意
      願，自無強制夫妻雙方應以書面方式為之之理，故被告於辦理回復本姓案件時
      ，只須冠姓之一方攜帶其身分證、印章及戶口名簿申請即可，無庸約定書及配
      偶身分證。
（二）又依姓名條例施行細則第四條第一項「依本條例規定申請．．．回復本姓．．
      ．者，應填具申請書，檢附證明文件，向戶籍地戶政事務所申請核定。」本件
      所需之證明文件僅為可證明民法第一千條修正（八十七年六月十七日）後同一
      婚姻關係存續中未曾回復本姓即可，如現戶之戶籍謄本或由被告直接查詢基本
      資料，無庸夫妻雙方之約定書。
（三）本件原告之配偶陳丙○於九十一年八月十九日親自攜帶其身分證、印章申請回
      復本姓，被告依規定查驗證件，並請其填具撤冠夫姓申請書，但於驗證時發現
      其尚缺戶口名簿，惟當事人稱該戶口名簿放在他處，俟他日換發子女身分證（
      母姓名須變更為丙○）時再一併改註，基於便民及合法（因陳丙○為戶長，戶
      口名簿理應由戶長保管，如有遺失或破損可由戶長隨時補、換發）之情況，遂
      受理其申請。至該撤冠夫姓申請書係被告承辦人於受理及查驗相關證件後，請
      原告之配偶親自填寫無誤，因申請書上申請人原只填寫「丙○」兩字並蓋「陳
      丙○」之章，承辦人發現不符後告知申請人更正，陳丙○再自行補上「陳」字
      ，況且被告於辦理姓名變更登記後以電腦列印之申請書，亦請當事人再次確認
      無誤後簽名蓋章，故本件陳丙○確有回復本姓之意。
三、參加人未於言詞辯論期日到場，依其所提書狀陳述略以：參加人與原告於六十一
    年結婚後，至戶政事務所辦理結婚登記，對冠夫姓之情事並不知情。且因參加人
    為職業婦女，一則許多證件資料之填寫，對冠夫姓確有不便之處；另則冠夫姓，
    造成其心理上極大障礙。嗣民法第一千條修正，冠姓之一方得回復本姓後，經與
    原告溝通均屬無效，始自行前往辦理撤銷事宜，一切均依法行事，應無不合。
    理  由
一、按「夫妻各保有其本姓。但得書面約定以其本姓冠以配偶之姓，並向戶政機關登
    記。冠姓之一方得隨時回復其本姓。但於同一婚姻關係存續中以一次為限。」八
    十七年六月十七日修正後民法第一千條定有明文。又「夫妻之一方得申請以其本
    姓冠以配偶之姓或回復其本姓；其回復本姓者，於同一婚姻關係存續中，以一次
    為限。」「依本條例規定申請改姓、冠姓、回復本姓、改名、更改姓名、回復傳
    統姓名、回復原有漢人姓名、傳統姓名羅馬拼音並列登記者，應填具申請書，檢
    附證明文件（回復傳統姓名者免附），向戶籍地戶政事務所申請核定。」姓名條
    例第六條第二項及其施行細則第四條第一項亦有明文。參諸民法第一千條修正之
    立法理由謂：「原條文以妻冠夫姓為原則，不但有違男女平等原則，且在戶籍登
    記及所使用資格證件、印章、等均徒增麻煩，故修訂夫妻以不冠姓為原則，且冠
    姓之一方亦得隨時回復其本姓。」足認夫妻縱曾約定以其本姓冠以配偶之姓，並
    向戶政機關登記後，本於男女平等原則，冠姓之一方，於同一婚姻關係存續中，
    得有一次，隨時回復其本姓之權利；此項權利既屬冠姓之一方之基本權，自不容
    夫妻之他方甚或他人加以阻礙、剝奪。況查修正後之民法第一千條第二項：「冠
    姓之一方得隨時回復其本姓。．．．」並未如同條第一項規定：「．．．但得『
    書面約定』以其本姓冠以配偶之姓．．．」揆諸其文義，冠姓之一方回復其本姓
    時，基於尊重其個人意願，自無強制夫妻雙方應以書面方式為之之理。另揆諸首
    開規定，冠姓之一方既得隨時向戶籍地戶政事務所申請核定回復本姓，則申請時
    所需檢附之證明文件應僅在於證明申請回復本姓之一方之身分，及其於八十七年
    六月十七日民法第一千條修正後，同一婚姻關係存續中，是否曾申請回復本姓為
    已足，合先敘明。
二、查本件原告之配偶陳丙○於九十一年八月十九日，攜帶身分證、印章並填具申請
    書，向被告申請撤冠夫姓回復本姓，被告依民法第一千條及姓名條例第六條規定
    予以受理後，已核定其回復本姓為丙○，並為回復本姓之戶籍登記在案之事實，
    有陳丙○所為撤冠夫姓申請書、姓名變更登記申請書、回復本姓後戶籍謄本附卷
    可稽，且為兩造所不爭，堪信為真實。
三、次查，原告之配偶即參加人陳丙○提出申請時，既已依規定填具回復本姓（即撤
    冠夫姓）申請書，並提出表明真實身分之身分證、印章為證；被告受理後，雖發
    現其未攜帶戶口名簿，無法由戶口名簿之記載得知申請人於與原告同一婚姻關係
    存續中，是否曾申請回復本姓事實，並同時辦理戶口名簿之改註；然經查明陳丙
    ○本人為戶長，且陳明其戶口名簿放置他處，要求嗣後於換發子女身分證時再一
    併改註，被告基於戶政已全面電腦化且為便民、利民，直接以電腦查詢職掌之戶
    籍基本資料，查得參加人於前開民法第一千條修正後，並無於同一婚姻關係存續
    中申請回復本姓情形，乃核定參加人回復本姓為丙○，並為回復本姓之戶籍登記
    揆諸首揭規定及說明，於法均無不合。原告主張被告對參加人申請回復本姓，欠
    缺戶口名簿文件不足未依法命補正，又以戶籍謄本或直接查詢基本資料替代，逾
    越權限辦理，顯屬違法云云，容有誤解，不足採取。
四、次查「人民因中央或地方機關之違法行政處分，認為損害其權利或法律上之利益
    ，經依訴願法提起訴願而不服其決定，或提起訴願逾三個月不為決定，或延長訴
    願決定期間逾二個月不為決定者，得向高等行政法院提起撤銷訴訟。」「訴願人
    以外之利害關係人，認為第一項訴願決定，損害其權利或法律上之利益者，得向
    高等行政法院提起撤銷訴訟。」行政訴訟法第四條第一項、第三項定有明文。本
    件原告並非系爭回復本姓核定處分之相對人，乃不爭之事實；如上所述，冠姓之
    一方於同一婚姻關係存續中，得隨時申請回復本姓，既為法律所賦予之基本權，
    則回復本姓對申請核定人之親屬關係、繼承關係及其本身之權利義務關係當無影
    響，謹該申請改姓之人關於其應使用名之相關證件等，均須配合更改，而增加本
    身之不便，至於對公益所造成之影響，似甚輕微。因此，被告所為核定參加人回
    復本姓申請之處分，是否有損害原告權利或法律上利益之可能，顯有疑慮；就此
    ，原告非但未予釋明，且自承原處分及訴願決定對其權利或法律上之利益並無任
    何損害（詳本院九十二年四月一日言詞辯論筆錄），則原告提起本件訴訟，似亦
    有欠缺權利保護之必要情形。至原告主張因其配偶申請回復本姓，造成原告心理
    上與精神上有所影響，及其必須至戶政機關辦理身分證件之換發，造成不便，縱
    係屬實，亦僅係原告個人主觀、內在的情緒反應及事實上換發證件之不便而已，
    尚非屬權利或法律之利益受有損害情形，併此敘明。
五、綜上所述，原告前開主張既不可採，則被告對於原告配偶陳丙○回復本姓之申請
    ，依民法第一千條及姓名條例第六條規定受理其申請，並准其回復本姓為丙○之
    核定與登記，即無不合；訴願決定予以維持，亦無違誤；原告起訴意旨求為均撤
    銷，並無理由且欠缺權利保護之必要，應予駁回。
據上論結，本件原告之訴為無理由，爰依行政訴訟法第一百九十五條第一項後段、第
九十八條第三項前段，判決如主文。
中      華      民      國    九十二    年      四      月      八      日
                              高雄高等行政法院第三庭
                                          審判長法官   江幸垠
                                          法      官   林石猛
                                          法      官   戴見草
右為正本係照原本作成。
如不服本判決，應於判決送達後二十日內向本院提出上訴書狀，其未表明上訴理由者
，應於提起上訴後二十日內向本院提出上訴理由書（須按對造人數附繕本）；如於本
判決宣示或公告後送達前提起上訴者，應於判決送達後二十日內補提上訴理由書（須
附繕本）。未表明上訴理由者，逕以裁定駁回。
提起上訴應預繳送達用雙掛號郵票七份（每份三十四元）。
中      華      民      國    九十二    年      四      月      八      日
                                          法院書記官   嚴寶明


司法院資訊處製作；財團法人民間司法改革基金會備份。
